臺灣高等法院高雄分院民事判決　九十三年度上易字第四五號
　　上　訴　人　　戊○○
　　被　上訴人　　丙○○
　　　　　　　　　乙○○
　　　　　　　　　丁○○
　　　　　　　　　甲○○
　　訴訟代理人　　曾劍虹律師
右當事人間請求損害賠償事件，上訴人對於中華民國九十三年一月十六日台灣高雄地
方法院九十二年度訴字第一六五○號第一審判決提起上訴，本院於九十三年七月廿一
日言詞辯論終結，判決如下：
    主      文
上訴駁回。
第二審訴訟費用由上訴人負擔。
    事實及理由
一、被上訴人起訴主張：上訴人於八十九年四月一日十七時四十五分許，駕駛其父林
    申松所有無牌照之營業用大貨車（原為豐富貨櫃儲運股份有限公司所有，原車號
    為ＸＰ－八九九號已繳銷牌照），沿高雄縣美濃鎮○○里○○○○道路由東向西
    方向行駛，因疏未注意前方及交岔路口車輛之狀況，亦未於路口減速行駛，因煞
    避不及而撞及適沿該交岔路口另一條產業道路由南向北行駛之被害人李劉和娣駕
    駛之車號000－0000號機車，使被害人李劉和娣人車倒地，因而受有顱內
    出血等傷害，經送醫急救後，延至九十年五月十八日不治死亡。上訴人不法侵害
    李劉和娣致死，自應負侵權行為損害賠償責任，其刑事責任部分業經鈞院九十二
    年度交上訴字第四四號刑事判決過失致死罪刑在案。被上訴人丙○○為被害人李
    劉和娣之夫，自得請求支出之醫療費新台幣（以下同）七萬四千三百一十九元、
    住院看護費十萬三千四百元、療養照護費二十八萬三千四百六十元、氣墊床費用
    一萬五千元、殯葬費十七萬四千八百元、慰撫金九十二萬零五百二十一元，合計
    一百五十七萬一千五百元；被上訴人乙○○、丁○○、甲○○均為被害人李劉和
    娣之子女，依法得請求慰撫金各六十萬元；另被上訴人丙○○已領取汽車強制責
    任保險金十九萬二千元，乙○○、丁○○、甲○○各領取二十萬元，應予扣除。
    因依侵權行為之法律關係，請求上訴人給付被上訴人丙○○一百三十七萬九千五
    百元，給付被上訴人乙○○、丁○○、甲○○各四十萬元，及均自追加起訴狀繕
    本送達翌日即九十二年九月十六日起至清償日止，按年息百分之五計算之利息等
    情。（按原審駁回被上訴人其餘之訴即丙○○請求殯葬費二萬八千五百元部分與
    被上訴人訴請林申松連帶賠償部分，未據聲明不服）。其答辯聲明：求為判決：
    上訴駁回。
二、上訴人則以：上訴人當日並未駕車肇事，而係上訴人之父林申松駕車，且林申松
    亦未撞及被害人李劉和娣騎乘之機車，被害人李劉和娣係自行摔倒，上訴人下車
    救助反遭冤枉，自不須負賠償責任等語資為抗辯。其上訴聲明：求為判決：(一)原
    判決廢棄。(二)被上訴人在第一審之訴及假執行之聲請均回。(三)第一、二審訴訟費
    用由被上訴人負擔。
三、被上訴人主張前開上訴人於八十九年四月一日下午，駕駛已註銷牌照（原牌照號
    碼為ＸＰ－八九九號）之林申松所有營業大貨車，因疏未注意車前及交岔路口之
    車輛動態，亦未減速行駛，致大貨車前保險桿撞及適沿該交岔路口另一條產業道
    路由南向北行駛之被害人李劉和娣所騎乘機車，因而人車倒地，致李劉和娣受有
    顱內出血之傷害，送醫急救延至九十年五月十八日死亡，上訴人業經法院刑事判
    決過失致人於死罪刑在案等事實，業據其提出臺灣高雄地方法院檢察署檢察官九
    十年度偵字第一七六三六號起訴書、臺灣高等法院高雄分院九十二年度交上訴字
    第四四號刑事判決書影本各一份為證，並經本院函調本院九十二年度交上訴字第
    四四號與台灣高雄地方法院九十年度交易字第七二二號刑事卷，及臺灣高雄地方
    法院檢察署九十年度偵字第一七六三六號偵查卷與所附相驗卷、警卷等案卷（影
    印本附卷）核閱屬實。上訴人雖否認有肇事致被害人死亡之情事，並以肇事車輛
    係由林申松駕駛，而林申松亦未撞及被害人等前開情詞置辯。惟查：
（一）依本院函調之上開刑事案卷內證據資料，上訴人之父林申松曾於警方至案發現
      場瞭解案情時，因自稱係其駕駛系爭營業大貨車與被害人李劉和娣所騎乘之機
      車發生擦撞（見警卷第一頁），遂經高雄縣警察局旗山分局以其涉嫌過失致人
      於死罪嫌移送臺灣高雄地方法院檢察官偵辦，經檢察官偵查結果，認林申松並
      非當日駕駛系爭營業大貨車肇事之駕駛人，而於九十年八月三日為不起訴處分
      並確定在案（八十九年度偵字第一八八三九號、九十年度偵字第一０一七四號
      ），有該警訊筆錄及不起訴處分書可稽。又系爭營業大貨車原係豐富公司所有
      ，原牌照號碼為ＸＰ─八九九號，已於八十三年二月二十一日辦理停駛登記並
      繳回牌照二面、行照一枚予高雄市監理處，嗣於八十四年一月十六日辦理停駛
      轉繳銷登記等情，亦有高雄市監理處高市監二字第０九一００一八四九七號函
      附於刑案卷可參（九十年度交易字第七二二號卷第一四六頁），上訴人亦自陳
      肇事之營業大貨車係其父林申松所有在卷，足以認定。查上訴人之父林申松於
      上訴人所涉前開刑案第一審審理時固證稱：案發當日我剛好從工作地點駕駛系
      爭營業大貨車上載挖土機欲返家，惟行至該案發地點時，我並無撞擊被害人李
      劉和娣所騎乘之機車，被害人李劉和娣是自己摔倒的，我為了救人才下車查看
      並報案，另請求當時亦在現場之證人吳瑞元幫忙抬救被害人李劉和娣等語（刑
      案一審卷第八０至八五頁）。然依刑卷所附高雄縣消防局車禍緊急傷病送醫服
      務登記簿記載，當日報案之人乃一年籍姓名不詳之「陳先生」，而非林申松（
      刑案一審卷第三十頁）；另上訴人戊○○於前開刑事案件中聲請傳訊之證人即
      當時因路過車禍現場而參與傷者救護之劉家慶證稱：「當時我看到林申松在現
      場以及另外一個人在打電話。」等語（刑案一審卷第八十一頁），與證人吳瑞
      元證稱：「（是誰去報警的？）林申松。」之語顯然不符（刑案一審卷第四十
      六頁）；而於證人劉家慶為前開證述後，證人吳瑞元竟翻異前詞改稱：「‧‧
      ‧我有看到一位男子在打電話，我就去幫忙救人，我把被害人扶起來，我當時
      還用腳去踩籬笆，我和司機一同去救他，我後來就去叫救護車，我當時的手機
      是0000000000，我是用這支電話叫救護車的。」、「（當天除了你
      和林申松外，是否還有其他人？）有，還有一位六十幾歲的人來幫忙，就是之
      前在打電話的人。」等語（刑案一審卷第一一四頁），足見證人吳瑞元之證詞
      前後反覆不一，已難置信；參以當日至車禍現場處理車禍事故之員警劉盛原證
      稱係經一一九通知之語（刑案一審卷第四十六頁），可見並無人撥打電話通知
      警方本件車禍發生，警方乃係經一一九救護單位轉知始到達現場處理。因之，
      既無人向警方報案，而向一一九報案陳明系爭車禍事故發生有人急待救護者，
      復為一年籍姓名不詳之「陳先生」或證人吳瑞元所稱年約六十餘歲之男子，足
      證林申松並無於車禍後撥打電話予任何警察機關或救護系統之情事，證人吳瑞
      元證稱林申松為報案者之語自無可採。又依證人吳瑞元前開證詞，其既未親眼
      目睹車禍之經過，而僅係於車禍發生後參與救護傷者之工作，則其所證當時看
      到林申松自肇事之營業大貨車下車之語，亦不足因此逕認林申松即為該車之駕
      駛人甚明。
（二）再證人黃松盛於偵查中就車禍情形證稱：「當天下午五點四十分左右，我剛好
      經過十字路口，看到拖板車停在十字路口附近靠近左邊的方向，我沒看到擦撞
      ，我看到司機下車在看車子下面‧‧‧」、「（貨車司機長相？）瘦瘦的，好
      像二、三十歲，我確定司機不是林申松，因林申松我之前認識，並且很熟，如
      果是他就會叫我去幫忙。」等語（八十九年度偵字第一八八三九號卷第五十五
      頁），及「（你當時是否看到戊○○從車子下來？）我八十九年四月一日下午
      大約五點四十五分左右，我剛好經過那邊，我有看到他從駕駛座下來，走到右
      邊駕駛座旁邊的位置，他蹲下來，那個人就是庭上戊○○。」、「（他父親林
      申松是否在現場？）他沒有在現場。」、「（林申松隔多久才來？）我不曉得
      ，我停一下大約一、二分鐘，我就走了，走之前還沒看到他父親。」等語（九
      十年度他字第二四三七號卷第十五頁）；於刑案一審亦證稱：「（八十九年四
      月一日十八時二十分許，在美濃鎮發生這件車禍的情形你是否有看到？）當天
      我剛好經過那裡，這部肇事車子剛好停在過了紅綠燈的十字路口，我看到司機
      從駕駛座下來，走過右邊，蹲下來看車子底下的情形，我又看到一部機車倒在
      籬笆下」、「（當時這位司機是誰？）是戊○○，不是他爸爸，因他爸爸跟我
      認識就會叫我。」、「（當時是否認識戊○○？）不認識，但我認識他爸爸，
      認識很久了。」、「（現場除了被告外，是否還有其他人？）沒有。」等語（
      刑案一審卷第二十二頁），其先後之證述始終相符，並一再證稱其於當日下午
      五時四十五分許行經車禍事故地點時，僅見到上訴人戊○○一人單獨下車察看
      ，顯然當時林申松並未在現場。而證人黃松盛所稱前開見到戊○○之時間，更
      係早於救護單位接獲報案及員警到場處理之時間；又證人黃松盛何以會出面作
      證，經刑案一審為隔離訊問時，證人黃松盛結證稱：「（告訴人如何找到你？
      ）我經過案發那裏，發現道士在那裏誦經，我就停下來，我就問他們何事，我
      就告訴他們我有看到案發情形，他們就把我的地址抄下。」之語（刑案一審卷
      第二二、二三頁），被上訴人丙○○陳稱：「（後來如何找到證人黃松盛？）
      我們到現場做法事，我看到黃松盛與現場的一些人在談有關這件事的談話，我
      就過去找證人幫忙。」等語（刑案一審卷第二三頁），核屬相符；而本件被害
      人李劉和娣雖係延至九十年五月十八日始不治死亡，惟被害人李劉和娣因車禍
      嚴重昏迷，手術後仍呈植物人狀態，其家屬乃依民間習俗於八十九年四、五月
      間，至車禍現場為被害人李劉和娣收回失散之魂魄，希望被害人李劉和娣早日
      清醒，並非直至被害人李劉和娣死亡時始至車禍現場做往生之法事，是證人黃
      松盛前開證述內容與其至臺灣高雄地方法院檢察署作證之時間亦無矛盾；況證
      人黃松盛與上訴人之林申松為舊識，與上訴人間並無仇恨或過節，其就本件車
      禍事故自無利害關係，實無構詞誣陷之可能，其證詞應屬可採。依此推斷，車
      禍當日高雄縣消防局緊急傷患送醫服務登記簿登載之報案時間為四月一日十八
      時十五分、到場時間為四月一日十八時二十二分，顯見上訴人戊○○確於林申
      松、證人吳瑞元、劉盛原、劉家慶及救護車到達前，即已在車禍現場，且上訴
      人下車察看時，被害人李劉和娣所騎乘之機車並已倒地，本件車禍已經發生，
      上訴人應為駕車肇事之人，則上訴人諉過於其父林申松，辯稱係林申松駕車，
      肇事車非其所駕駛云云，尚無可信。至上訴人雖指證人黃松盛所為證言係偽證
      云云，惟查黃松盛被林申松告發偽證罪嫌案件，業經臺灣高雄地方法院檢察署
      檢察官以九十二年度偵字第二一九五號認其並無偽證情事而為不起訴處分確定
      ，有本院函調該案不起訴處分一件可稽，上訴人此項辯解亦無足採。
（三）上訴人又辯稱伊係從伊祖母家搭乘其胞弟林光雄所駕車輛欲返家時，途經車禍
      現場，因見其父林申松所有之推土機在附近，乃至現場查看，並未駕車等語。
      然證人林光雄在刑案一審證稱：「（你哥哥當天在那裡？你們何時離開你奶奶
      家？）我開車載他去我奶奶家，我是和他一起去的。之後我們下午三、四點左
      右出來，天色有點暗，因當天下著毛毛雨，出來之後我看左邊，看到一部載怪
      手的卡車。」、「我本來車子停在事發路口前，後來因擋住路，我就開到南邊
      過路口。我哥哥是還沒有過路口的時候就跟我一起下車了，後來因為我的車擋
      到路，我就再去停我的車，停完之後我就看到救護車過來了。」、「（你到達
      現場的時候，你父親是否有在場？）有，吳瑞元也在場。」、「（後來情形？
      ）我先看傷者的情形，後來救護車來了，我就幫忙救護傷者送上救護車。幫忙
      救護的人員有我、我父親、吳瑞元及消防人員，我哥哥當時沒有做什麼，送上
      擔架的時候我就叫我哥哥跟著救護車走，我陪我父親。」等語；上訴人則供稱
      ：「（你和你弟弟一起過去？）是。」、「（何時離開？）我們要回去煮飯，
      大約是車禍的時間離開。」、「‧‧‧我下車的時候我弟弟在車上，我就走過
      去我父親車子那裡，當時我也沒有看我弟弟是否有下車。」、「（你過去是否
      有做什麼？）我去的時候救護車就到了，我與救護車一起到，我去的時候我父
      親就叫我一起上救護車，我就和救護車一起走。」、「（你到達現場時，傷者
      是否已經抬上救護車？）有。我父親隨即就叫我和救護車一起離開。」等語（
      刑案一審卷第一二七～一三一頁）；，其二人關於離開其奶奶家之時間即有不
      符，而上訴人既先下車至現場，到達時傷者已先抬上救護車，旦上訴人之弟林
      光雄因去停車而後到，卻幫忙將傷者送上救護車，更見不符之處。另據林申松
      供稱：「（到了現場的時候，他們二個人【指林光雄與被告戊○○】是否有幫
      忙從事何事？）我跟吳瑞元及一位不認識的人將傷者扶到路邊。」、「（救護
      車來的時候，你是否有幫忙扶傷者？）有。救護車來的時候我跟吳瑞元幫忙救
      護人員將傷者抬上擔架。」等語（同上卷第一二九頁），顯然林申松於當時並
      未見到證人林光雄與上訴人戊○○參與抬救被害人李劉和娣上救護車之救助行
      動，否則豈會獨漏其子林光雄而僅述及證人吳瑞元有參與抬救被害人李劉和娣
      之行為，更可見林申松所述與證人林光雄上開證言亦有矛盾；另證人林光雄證
      稱當日下午三、四點與上訴人戊○○自祖母住處返家云云，然查本件車禍發生
      於下午五點半至六點間，車禍地點距離其祖母家不到三百公尺，只不過幾分鐘
      之路程，上訴人對此亦不爭執，則證人證述之時間與肇事時間亦明顯不符，綜
      上各情以觀，上訴人所辯及證人林光雄所證其兄弟二人當日係路過並一起到達
      案發現場等情，先後互相矛盾，自不足採信。
（四）上訴人另辯稱被害人李劉和娣係自己摔倒云云。查林申松為脫免其子即上訴人
      戊○○之刑事罪責，乃自稱其為駕駛人，故其於警訊中所稱：「我於八十九年
      四月一日十八時二十五分許，在美濃鎮○○里○○○道路十字路口紅綠燈下與
      李劉和娣發生『擦撞』。」、「我當時駕駛號牌已報繳之營業大貨車，車上載
      一台怪手由九穴（東往西）往六寮方向行駛至肇事地點，李劉和娣騎乘輕機車
      一一一─０二六八號由吉東國小往龍山方向行駛（南往北），視線不良，我看
      一部機車時速很快，‧‧‧她車後載著蕃石榴碰上我前方保險桿因而滑入農田
      裡受傷。」、「當時時速約二十公里，有煞車‧‧‧」等語，有警訊筆錄可稽
      ，此應即為上訴人戊○○所轉述事發當時之實際狀況。再參以本件交通事故調
      查報告表所繪測之現場圖，系爭營業大貨車於現場留下之煞車痕左右分別為四
      點三五及六點七公尺，機車之刮地痕則長達六點七０公尺，且該刮地痕及煞車
      痕自交岔路之中心延至路旁之果園處等情，確與林申松上開陳述相符，可知兩
      車應係在該交岔路之中心發生撞擊，致被害人李劉和娣人車倒地，被害人李劉
      和娣與其所騎乘之機車亦因此滑向路旁之農田內，始會留有自交岔路之中心延
      長至路旁果園間之刮地痕；另自本件車禍發生後該輕型機車及營業大貨車之照
      片觀察（八十九年度偵字第一八八三九號卷第十七頁），該輕型機車之右後側
      車板確有經擦撞所留下之擦痕，營業大貨車車頭保險桿下方藍色之空氣濾清器
      部分亦留有擦撞痕跡，且機車本身復留有疑似藍色之漆痕，此經臺灣高雄地方
      法院檢察署檢察官勘驗屬實（同上偵查卷第十、十二頁），兩車前述擦痕之高
      度相當，可見上訴人所駕車輛車頭保險桿部分確有撞擊被害人所騎機車右後側
      車板之情事，上訴人所辯被害人係自己跌倒之語，殊無可採。
（五）末查，被害人李劉和娣騎乘輕型機車，遭上訴人所駕駛無牌照之營業大貨車擦
      撞，以致人車倒地，被害人並因此受有顱內出血等傷害，經送醫急救醫治後延
      至九十年五月十八日不治死亡等情，有高雄榮民總醫院診斷證明書、邱綜合醫
      院診斷證明書等各一份附於前開警卷可憑，被害人死亡後並經臺灣高雄地方法
      院檢察署檢察官督同法醫師相驗明確，製有相驗屍體證明書、驗斷書、勘驗筆
      錄等足稽（九十年度相字第八三七號卷），堪信為真實。被害人死亡之時間距
      離本件車禍事故雖已相隔一年以上，而車禍後被害人顱內出血亦已開刀治療，
      早已出院，依偵查卷所附之相關診斷證明，被害人除因本件車禍受傷外，尚曾
      經診斷有肺炎、高血鈉症、缺血性心臟病、膽泥及膽結石、肺炎雙側併敗血症
      呼吸衰竭、泌尿道感染、電解質不平衡、慢性阻塞性肺疾病等病症，然據證人
      即當初相驗之法醫師吳柏宗結證稱：「相驗過程死者表面上無傷，我們根據醫
      院診斷證明書及死者的先生供述，再加上死者光頭及頭部舊傷觀察，認為是顱
      內出血導致死亡的。死者係屬於車禍送醫處理，由於顱內出血產生併發症之『
      遲延性死亡』。被害人所出現之併發症，如醫院診斷證明書上所寫的泌尿道感
      染、呼吸道衰竭都是由於顱內出血所導致的併發症。這些併發症也是導致被害
      人生理功能衰弱而慢慢死掉。」、「顱內出血如同中風患者一樣，會使腦部損
      傷而無法控制人體器官功能的運轉而逐漸壞死導致死亡。即使是年輕人被撞而
      顱內出血，仍然會因呈植物人狀態而器官衰竭慢慢死亡。與年齡沒有絕對關連
      性，只是老年人因器官老化致使衰竭程度較快，而年輕人功能衰竭會延遲一些
      時間，最終仍然會因而死亡。」、「（依據專業判斷，被害人死亡原因為何？
      ）本件死者因車禍送醫時已顱內出血，因顱內出血導致併發症再進而導致死亡
      ，而醫院內的醫療輔助機器只能延緩生命時間而已，最後仍然會因為顱內出血
      所導致併發症使器官逐漸喪失功用而死亡。」等語（見原審卷第一六二～一六
      四頁），足認被害人李劉和娣之死亡確係因本件車禍肇事所受傷害所致。
四、按汽車行駛時，駕駛人應注意車前狀況及兩車併行之間隔，並隨時採取必要之安
    全措施，此為道路交通安全規則第九十四條第三項所明定。再汽車行駛至交岔路
    時，其行進除應遵守燈光、號誌或交通警察之指示，更應減速慢行以隨時注意路
    口狀況，並對於兩側之來車保持高度之注意。依本件警卷內交通事故調查報告表
    繪測之現場圖顯示，營業大貨車於現場留下之煞車痕左右分別為四．三五及六．
    七公尺，機車之刮地痕則長達六．七０公尺，且該刮地痕及煞車痕自交岔路之中
    心延至路旁之果園處等情，可知兩車應係在該交岔路之中心發生撞擊；另參酌本
    件車禍發生後兩車之車損狀況及各留下之擦痕，足認係上訴人所駕車輛車頭保險
    桿位置撞擊被害人機車右後側車板，上訴人顯有疏未注意車前狀況之情形甚明；
    而由兩車煞車痕及刮地痕之起始位置觀察，可知上訴人係與被害人機車發生碰撞
    時始行煞車之動作，可證上訴人於行經該交岔路口時並未減速慢行，其駕駛行為
    具有過失，並與被害人李劉和娣之死亡結果間具有相當因果關係，均堪認定。另
    既係上訴人所駕車輛車頭保險桿部分撞擊被害人機車右後側車身，則參之兩車行
    進之方向，堪認被害人機車係於已通過道路中心點位置時始遭上訴人所駕車輛撞
    及其車身後側，是上訴人應就本件車禍之發生負全部之過失責任。至車禍現場雖
    設有紅綠燈，然因被害人李劉和娣已死亡，無法還原車禍時之燈號而判斷路權之
    所在，上訴人亦無法證明被害人確有闖越紅燈之情形，是上訴人辯稱被害人係闖
    紅燈云云，亦無可採。
五、按因故意或過失，不法侵害他人之權利者，負損害賠償責任；而不法侵害他人致
    死者，對於支出醫療費及增加生活上需要之費用或殯葬費之人，亦應負損害賠償
    責任；不法侵害他人致死者，被害人之父、母、子、女及配偶，雖非財產上之損
    害，亦得請求賠償相當之金額；民法第一百八十四條第一項前段、第一百九十五
    條前段、第一百九十四條分別定有明文。本件上訴人戊○○既因肇事過失行為，
    不法侵害被害人李劉和娣之生命法益，被上訴人主張丙○○為被害人之配偶，乙
    ○○、丁○○、甲○○分別為被害人之子女，提出戶籍謄本為證，請求上訴人賠
    償損害，依上開規定自屬有據。茲就被上訴人請求之費用審酌如下：
（一）丙○○部分：
    (一)住院醫療費用：被害人李劉和娣遭撞傷後，至高雄榮民總醫院接受治療，扣除
      全民健康保險局提供之健保醫療給付後，被上訴人丙○○實際支付醫藥費用七
      萬四千三百一十九元等情，有高雄榮民總醫院住院收費收據為證，依被害人李
      劉和娣所受傷害及各收據載明之治療費別，自屬治療上之必要費用，此部分請
      求為有理由。
    (二)增加生活上需要部分：
    　(1)氣墊床部分：被上訴人丙○○主張被害人李劉和娣因本件車禍致重傷，並自
     　 車禍後即呈現植物人狀態，因需長期臥床，乃花費一萬五千元購買氣墊床一
        具等情，有統一發票一紙在卷可證，依被害人李劉和娣所受傷害，氣墊床為
        生活上所必需，此部分之請求應予准許。
      (2)看護費用部分：被害人李劉和娣因本件車禍致呈現植物人狀態，每日生活起
        居亟須他人照料看護，應屬無疑，而被上訴人於八十九年四月二十四日起至
        八十九年六月九日止間，雖僅有於八十九年四月二十四日起至八十九年四月
        二十九日止之日間，聘人看護被害人，其餘時間均由被上訴人丙○○自行看
        護，此部分雖係基於親情而無實際支付看護費用，然因親屬或配偶受傷，而
        由親屬或配偶代為照顧被害人之起居，固係出於親情，但親情看護所付出之
        勞力，並非不能評價為金錢，只因兩者身分密切而免除支付義務，此種親屬
        基於身分關係之恩惠，自不能加惠於加害人，故應衡量及比照僱用職業護士
        看護情形，認被上訴人丙○○受有支出相當親屬看護費用之損害，而得向加
        害人請求賠償。另被上訴人丙○○於八十九年四月二十四日起至八十九年四
        月二十九日止之日間聘人看護被害人李劉和娣，每班一千一百元，共計支出
        六千六百元，有高雄市榮民服務處收據一紙可證，而自八十九年四月二十四
        日起至八十九年四月二十九日止之夜間，及自八十九年四月三十日起至八十
        九年六月九日止之日、夜間，均係由被上訴人丙○○看護，比照僱用職業護
        士看護之情形，主張以每班（即日、夜間各計為一班）一千一百元計算，尚
        屬合理，共計前開由被上訴人丙○○看護之班數為八十八班，被上訴人丙○
        ○得請求自行看護部分之費用為九萬六千八百元，加計僱人看護部分支出之
        費用六千六百元，共十萬零三千四百元。是被上訴人丙○○此部分之請求，
        亦應准許。
      (3)療養照護費部分：被上訴人丙○○主張其自八十九年六月十日起至九十年五
        月十八日止間，將被害人李劉和娣送往護理中心照料，共計支出二十八萬三
        千四百六十元之事實，業據其提出收據二紙為證，而被害人李劉和娣因本件
        車禍致呈現植物人狀態，每日生活起居亟須他人照料看護，應屬無疑，是此
        部分之支出核屬必要，應予准許。
    (三)殯葬費部分：被上訴人丙○○主張因本件事故支付被害人之殯葬費二十萬零三
      千三百元，業據其提出收據二紙為證，扣除其中訃文支出一千五百元、中樂支
      出七千元、西樂支出一萬五千元、祭品支出五千元非屬必要之費用外，其餘支
      出合計十七萬四千八百元，依一般喪葬習俗及社會常情判斷，並參酌被害人李
      劉和娣之年齡、身分及其用途，均屬合理且必要之費用，應予准許。
（二）被上訴人請求精神慰撫金部分：
      被上訴人主張丙○○為被害人李劉和娣之夫，被上訴人乙○○、丁○○、甲○
      ○為被害人李劉和娣之子女，因被害人李劉和娣車禍身亡，其精神上受有極大
      痛苦，請求上訴人賠償非財產上損害，自屬有據。查被上訴人丙○○目前無業
      ，名下有田賦七筆、土地四筆、房屋二筆、汽車一部，被上訴人乙○○目前每
      月收入約三萬元，名下有房屋、土地各一筆，被上訴人丁○○目前每月收入約
      二萬元，名下有房屋、土地各一筆，被上訴人甲○○目前無業，名下無不動產
      及汽車；上訴人名下無不動產及汽車等情，已經兩造陳明在卷，並有被上訴人
      甲○○、乙○○九十一年度綜合所得稅各類所得資料清單、被上訴人乙○○財
      產歸屬資料清單、被上訴人丁○○、丙○○、甲○○歸戶財產查詢清單、被上
      訴人甲○○、乙○○九十一年度綜合所得稅各類所得資料清單，及上訴人戊○
      ○歸戶財產查詢清單各一件在卷可稽，另有財政部臺灣省南區國稅局旗山稽徵
      所九十二年十月二日南區國稅旗山二字第０九二００一三九０九號函附之綜合
      所得稅各類所得資料清單可憑。經審酌兩造之身分地位、經濟狀況及被上訴人
      因失去至親所受之痛苦等一切情狀，認被上訴人丙○○請求慰撫金九十二萬零
      五百二十一元，被上訴人乙○○、丁○○、甲○○請求慰撫金各六十萬元，尚
      屬合理，應予准許。
（三）綜前所述，被上訴人之請求有理由者為被上訴人丙○○得請求醫療費用七萬四
      千三百十九元、增加生活費用四十萬一千八百六十元（即氣墊床一萬五千元、
      看護費用十萬三千四百元、療養照護費二十八萬三千四百六十元）、殯葬費用
      十七萬四千八百元、精神慰撫金九十二萬零五百二十一元，共計一百五十七萬
      一千五百元，被上訴人乙○○、丁○○、甲○○各得請求精神慰撫金六十萬元
      。上訴人對於被上訴人請求之上開金額部分並不爭執（見本院卷第五七頁），
      而其僅抗辯未駕車肇事，不負賠償責任云云，並不足採，業如前述，則被上訴
      人上開數額之請求應認有據。
（四）末按保險人依強制汽車責任保險規定給付保險金，視為加害人或被保險人損害
      賠償金額之一部分；加害人或被保險人受請求賠償時，得扣除之，強制汽車責
      任保險法第三十條定有明文。查被上訴人因被害人本件車禍死亡已領取強制汽
      車責任保險金計丙○○十九萬二千元，乙○○、丁○○、甲○○各二十萬元等
      情，為被上訴人所陳明，並有勞工保險局九十年四月十九日保受簡給字第三三
      ０一五三五四號書函一紙、高新銀行存摺一份附卷足證，故被上訴人上開得請
      求金額於扣除上開強制汽車責任保險給付後，所得請求之金額為丙○○一百三
      十七萬九千五百元，乙○○、丁○○、甲○○各為四十萬元。
六、綜據上述，被上訴人主張上訴人應負過失致被害人李劉和娣死亡之侵權行為賠償
    責任，依侵權行為之法律關係，請求上訴人給付被上訴人丙○○一百三十七萬九
    千五百元，給付被上訴人乙○○、丁○○、甲○○各四十萬元，及均自追加起訴
    狀繕本送達翌日即九十二年九月十六日起至清償日止，按週年利率百分之五計算
    之利息，為有理由。原審判命上訴人如數給付，於法並無違誤。上訴意旨指摘原
    判決不當，求予廢棄改判，為無理由，應予駁回。
七、據上論結，本件上訴為無理由，依民事訴訟法第四百四十九條第一項、第七十八
    條，判決如主文。
中　　　華　　　民　　　國　　九十三　　年　　　八　　　月　　  四  　　日
                                      臺灣高等法院高雄分院民事第五庭
~B1審判長法　官　蔡明宛
~B2      法　官　黃科瑜
~B3      法　官　林健彥
正本係照原本作成。
如對本判決上訴，須於判決送達後二十日內向本院提出上訴狀，其未表明上訴理由者
，應於上訴後二十日內向本院提出上訴理由書（均須按他造當事人之人數附繕本）。
上訴時應提出委任律師或具有律師資格之人之委任狀，並依附註條文規定辦理。
中　　　華　　　民　　　國　　九十三　　年　　　八　　　月　　　五　　　日
~B法院書記官　張明賢
附註：
民事訴訟法第四百六十六條之一：對於第二審判決上訴，上訴人應委任律師為訴訟代
理人，但上訴人或其法定代理人具有律師資格者，不在此限。
上訴人之配偶、三親等內之血親、二親等內之姻親，或上訴人為法人、中央或地方機
關時，其所屬專任人員具有律師資格並經法院認適當者，亦得為第三審訴訟代理人。
；第一項但書及第二項情形，應於提起上訴或委任時釋明之。
